臺北高等行政法院判決
　　　　　　　　　　　　　　　　　　 93年度訴字第01254號
　　　　　　　　　　　　　　　.
原　　　告　甲○○○
原　　　告　乙○○
原　　　告　丙○○
原　　　告　丁○○
原　　　告　戊○○
共　　　同
訴訟代理人　胡世斌律師
被　　　告　臺北市政府
代　表　人　己○○市長）住同.
訴訟代理人　張世興律師
複代理人　　游雅鈴律師
上列當事人間因土地徵收補償事件，原告不服臺北市政府中華民
國93年2月19日府訴字第09304118000號訴願決定，提起行政訴訟
。本院判決如下：
    主  文
原告之訴駁回。
訴訟費用由原告負擔。
    事  實
壹、事實概要：
    緣原告等5人（及訴外人吳美鳳、吳勝榮）委託胡世斌律師
    以民國（下同）92年7月10日世律字第92071001號函被告臺
    北市政府市長陳情略以：「主旨：謹代當事人甲○○○等9
    人，函達貴管單位經年佔有土地使用，其等所有坐落於臺北
    市○○區○○段4小段665、666地號所持分之土地（下稱系
    爭土地），而未依法辦理徵收補償乙事，謹請查照惠復。說
    明：一、茲據當事人甲○○○等9人到所委稱略以：『就坐
    落台北市○○區○○段4小段665、666地號分別為380平方公
    尺、76平方公尺之2筆土地，為本人等9人所有之持分情形係
    ：甲○○○70分之3、蔡吳玉霞28之1、吳勝榮70分之1、吳
    勝錦70分之1、吳美鳳70分之1、乙○○280分之3、丙○○
    280分之3、丁○○280分之3、戊○○280分之3。經查上開土
    地竟為臺北市政府經年佔有使用，而未依據土地徵收條例第
    30條規定，予以徵收補償其地價，致使本人等長期受有無法
    使用土地之損害。．．．』．．．」臺北市政府工務局新建
    工程處乃以92年7月28日北市工新配字第09261680700號處長
    用箋函復胡律師略以：「．．．，由於本市已依都市計畫寬
    度完成使用之既成道路其土地產權仍為私有者甚多，鑑於既
    成道路之補償係屬全國性之問題，宜有全國一致性之處理原
    則，本府已於92年6月17日函請行政院就此全國性問題統一
    訂定可行性補償方式，據以辦理；．．．」原告等5人（及
    訴外人吳美鳳、吳勝榮）不服，提起訴願，經臺北市政府93
    年2月19日府訴字第09304118000號決定書作成訴願不受理之
    決定，原告等5人仍表不服，遂向本院提起行政訴訟。
貳、兩造聲明：
一、原告聲明求為判決：
(一)、被告應給付原告甲○○○新臺幣13,144,761元、原告乙○○
    2,082,386元、原告丙○○2,082,386元、原告丁○○
    2,082,386元、原告戊○○2,082,386元。
(二)、訴訟費用由被告負擔。
二、被告聲明求為判決：
(一)、駁回原告之訴。
(二)、訴訟費用由原告負擔。
參、兩造之爭點：
一、原告主張之理由：
(一)、查系爭土地係被告依奉行政院56內字第9855號令擬具「臺北
    市加速工務建設實施方案」之第1期4年工務建設之新建道路
    ，分57、58、59、60計4個年度，其內容包含敦化路（現今
    為敦化北路與敦化南路）、士林l號道路等多項新建道路。
    該方案所需經費由中央補助新臺幣（下同）2億7千5百萬元
    ，並由被告另籌3億5千萬元（包括工地徵收、房屋拆遷補助
    費在內）共計6億5百萬元。其中士林l號道路工程需用原告
    等之祖先（吳林笑、彭歎）（已故）所有坐落於臺北市○○
    區○○段4小段665地號（地目為道）、666地號（地目為建
    ）土地，且其面積分別為76平方公尺、380平方公尺，且於
    60年完工後，開徵工程受益費，現今為臺北市○○○路○段
    都市○○道路○路寬1752公尺。
(二)、次查，系爭土地係被告奉行政院56內字第9855號令核准辦理
    徵收，又原告申請並經由被告所核發之土地分區使用證明書
    ，其內亦載明該土地於59年7月4日公告，而土地徵收係基於
    公法上之權利所為處分，於其法定程序公告，即生效力。故
    而被告得以依法開徵工程受益費，而同期該方案中，其他之
    桂林路、敦化路等新建道路，亦同時辦理徵收補償。準此以
    解，人民向國家請求徵收其所有土地之行為，其性質固純屬
    促請國家發動徵收之行使；惟查，系爭土地依上揭所載述事
    實，業於新建道路完工後，由被告開徵工程受益費，則原告
    自得經由法定徵收程序，受領徵收補償費至灼。並非如被告
    所言，僅止於促請國家發動徵收權之行使而已，亦或無需辦
    理徵收云云等情，要無疑義。另本件依當時土地法、都市計
    劃法規定施行，才得以在道路完工後，依法開徵工程受益費
    。若非依法定徵收程序為之，則又何以能依法開徵工程受益
    費？
(三)、系爭土地得作成核准徵收處分之機關，固為內政部，然就應
    徵收土地擬具計畫並算定補償金額，送請核准徵收機關核准
    者，則為需用系爭土地之被告，至徵收案確定後，轉發給補
    償費之機關，則係直轄市或縣（市）政府。如符合徵收條件
    ，被告即為系爭土地之需用土地人及轉發補償費之機關。其
    得發動系爭土地之徵收者，非被告莫屬。且原告向被告為本
    件申請時，已表明：依法辦理徵收補償手續。其真意實係申
    請被告擬具系爭土地徵收計畫，算定補償金額，送請核准徵
    收機關核准徵收系爭土地，發給補償費，而非請求被告逕作
    成徵收處分自明，此於最高行政法院亦持相同見解。是被告
    指稱原告等請求被告作成徵收處分云云，容有誤會。
(四)、按釋字第400號解釋對私有土地既成道路取得問題之處理乙
    案，依行政院秘書長85年12月14日台85內字第45745號函附
    會商結論略以：「(1)第1階段．．．爰以政院曾辦理拓寬或
    打通之道路於該道路範圍內登記為『道』地目之私有土地，
    而未予徵收補償者，列為第1階段政府辦理取得之私有既成
    道路。(2)第2階段：第1階段以外，由政府開闢而未辦理補償
    之私有既成道路，列入第2階段辦理，並依其道路寬度排定
    下列優先順序：1、第1優先：道路寬度超過15公尺者。2、
    第2優先：道路寬度為8公尺至15公尺者。3、第3優先：道路
    寬度未達8公尺者。」故本件系爭土地因59年間興辦中山北
    路道路而供道路使用，被告依據土地法第14條第2項規定、
    都市計劃法第48條及行政院67年7月14日台67內字第6310號
    函及69內字第2072號函及釋字第400號解釋，及行政院秘書
    長台85內字第45745號函，亦應補償原告等之土地，怠無疑
    義。
(五)、再查，依系爭土地上原有建物，係因被告為執行都市計劃而
    拆遷，並非因其他事由致需拆遷、騰空、交付而成為既有道
    路，足見若非經由被告依法徵收，則該建築物何以會拆遷、
    騰空、交付而變成道路？惟查，同期計劃（即4年工務建設
    ）中，本段士林1號道路分為二段，第一段從劍潭經福林路
    到中正路；第二段從中正路到士林3號道路。其中第一段部
    分，鐵路線曾向西遷移，而此段西遷之土地，亦係依法徵收
    並補償。而系爭土地同屬同段之道路，何以僅對原告等所有
    系爭土地，不予補償？應屬被告疏漏所致，實與行政程序法
    第6條之平等原則有違。
(六)、揆諸事實，本件既經主管機關核准，又依法公告徵收，惟被
    告未依法通告於前，以致未能事先協議價購，而土地徵收後
    ，土地徵收補償費用未依法發給。被告竟以公權力，將該土
    地闢為中山北路供公眾使用通行，以達行政目的，形成公用
    地役關係，供道路使用，致使原告等財產已無法自由使用收
    益，造成原告等權益受損甚鉅。又依土地徵收條例分別於第
    31條、32條、33條、34條明定，則系爭土地徵收補償乃肇因
    於被告未依法行政所致，因此原告等主張應依92年公告現值
    107,300元/平方公尺，按其持分加三倍補償，蓋因公告現值
    與市價有相當差距，則此三倍補償，乃依上述規定相當於比
    照一般交易價格。
(七)、末查被告稱「系爭土地仍係原告與他人分別共有云云」，容
    有誤會，蓋：原告等5人乃係繼承而來，且分別持有，各有
    持分，於土地登記簿謄本亦清楚登載，絕非被告所言分別共
    有。而原告既擁有上開所有權利，則本於該權利所為之主張
    ，自應受法律所保障，自不待言。被告對於臺北市政府都市
    發展局土地使用分區及公共設施用地證明書，其上所載「民
    國59年7月4日公告」，率認係被告59年7月4日府工二字第
    29248號「陽明山管理局轄正主要計劃案」之公告，並稱主
    要計劃公告後，還須細部計劃，並送行政院內政部核定等程
    序，要與土地徵收無關，意即此僅為都市計劃公告而已云云
    ，尚有誤會。蓋：
１、查被告所提列於答辯續狀之被證「陽明山管理局轄區主要計
    劃案」，竟未有被告主辦機關單位大官防章及小官章，則何
    以證明內容屬實。經查都市計劃於都市計劃法第3條、第17
    條、第18條、第19條、第21條及第42條，都市計劃法臺北市
    施行細則（於58年4月24日通過）第37條、第39條規定，公
    共設施保留地應依都市計劃法之規定限期辦理徵收價構。而
    因推行都市建設，以提高土地使用，才得以依工程受益費徵
    收條例徵收工程受益費。如今被告既依當時法令之都市計劃
    法實施都市計劃闢建計劃道路，使用原告等之土地，則何以
    不必依都市計劃法，補償原告等之損失？復查，被告聲稱原
    告等所有系爭土地並未有徵收乙事云云，則於都市計劃公告
    後，又係如何取得原告等所有之土地，以作為交通建設？足
    證，應係系爭土地當時雖業由被告徵收，惟被告漏未補償，
    因而該土地迄今尚未過戶為被告所有，此實情應予詳查。
２、另查上述臺北市政府都市發展局土地使用分區及公共設施用
    地證明書（發文日期字號：93年6月14日北市都二證字第
    9315633號）內載「道路用地（公共設施用地）（取得方式
    ：未明文規定）。（59年7月4日公告）」；惟查另外，之前
    所申請之臺北市政府都市發展局土地使用分區及公共設施用
    地證明書（發文日期字號：91年7月8日北市都二證字第
    9122475號）內載「道路用地（公共設施用地）」。則何以
    ，此二均經由被告所核發之證明書內容竟不相符合，且係在
    之後所核發之證明書內加載「（取得方式：未明文規定）。
    （59年7月4日公告）」，然今卻又聲稱此僅為都市計劃公告
    云云，如此前後矛盾，試問何以取信於人民？另被告於94年
    8月14日辯論時稱，系爭土地可能應已被徵收漏未過戶。倘
    所言屬實，則被告自應出示業已補償清冊或提存等資料，以
    示所言真實，俾昭公信。又，原告所提之臺北市建物登記簿
    謄本影本，其乃係91年5月24日當時為辦理繼承，因而由代
    書代為向士林地政事務所申請讓給。則原告所持為影本，且
    因時日已久，代書亦未保存正本，因而無法提出正本，併此
    敘明。
二、被告主張之理由：
(一)、緣原告等委託胡世斌律師以92年7月10日（92）世律字第
    92071001號函臺北市政府市長陳情，臺北市政府工務局新建
    工程處乃以92年7月28日北市工新配字第09261680700號處長
    用箋函復胡律師，是以該被告之處長用箋，僅係單純之事實
    敘述臺北市○○○○道路補償事宜當時規劃籌處情形及理由
    說明之觀念通知，依訴願法第3條第1項規定、改制前行政法
    院44年判字第18號判例、62年裁字第41號判例，應非行政處
    分，合先敘明。
(二)、又按土地徵收之性質，係行政處分，事實行為無從構成土地
    徵收，亦即必需徵收土地，方有補償可言，又私有土地所有
    權人於土地徵收條例施行前，除符合土地法第217條規定外
    ，並無得主動請求需地機關徵收土地之公法上權利；土地徵
    收條例施行後，亦僅於符合該條例第8條及第58條第1項、第
    2項規定始得請求徵收土地，故依現行法律規定，本案尚不
    符合徵收之規定。依行政訴訟法第5條規定及釋字第400號解
    釋文暨憲法第15條、最高法院92年判字第828號裁判意旨，
    原告等並無請求徵收補償之公法上請求權，其提起本件訴訟
    請求被告應補償徵收系爭土地云云，顯然違背行政訴訟法第
    5條課予義務之訴之要件，其主張顯無理由至明。
(三)、另按釋字第400號解釋，本案系爭土地，供公眾通行，迄今
    已歷數十年之久，自應認為已因時效完成而有公用地役關係
    之存在。被告原恪遵上開大法官會議解釋意旨，積極研擬辦
    理臺北市○○道路私有土地之補償事宜，由於原擬採協議價
    購方式發給地主分年分期之支付憑證，經財政部函示仍應有
    公共債務法所稱債務之適用，且被告原擬補償方式，將使舉
    債超過法定上限，而有窒礙難行之處。茲鑑於既成道路之補
    償係屬全國性之問題，宜有全國一致性之處理原則，被告擬
    俟中央統一訂定補償辦法後再行辦理，是以依上述規定及解
    釋意旨，被告91年7月23日府工新字第09108669100號處長用
    箋函復，於法並無不合。目前中央已訂定「中央補助地方取
    得既成道路試辦計劃」之補償辦法，試辦期間為93至95年度
    ，被告亦積極配合辦理相關作業中，俟辦法完成程序後，將
    據以辦理。
(四)、系爭土地根本未經徵收補償，原告等請求徵收補償費，殊無
    理由：原告等並未提出行政院56內字第9855號令之書證，其
    內容是否即屬原告所主張系爭土地之徵收處分，根本無從得
    知，從而原告等主張自無可採。況且，倘如原告主張，系爭
    土地業遭被告徵收，則參照原告所提出之原證臺北市○○○
    號道路拓築工程受益費徵收辦法及被告公告影本，被告徵收
    中崙段321-4號土地，自當有徵收公告、徵收補償清冊，可
    供查詢，且徵收土地應業已移轉被告所有。然原告等非但無
    法提出上開徵收公告或補償清冊之證明，甚且，系爭土地仍
    在原告等持有中，顯見原告等主張系爭土地業已徵收云云，
    顯非事實。再者，原告等固提出之土地使用分區及公共設施
    用地證明書，載明系爭土地為公共設施用地。然查都市計畫
    法第42條，足見公共設施用地，僅係擬定都市計畫時，規範
    擬作為公共設施用途之土地而已，根本無涉徵收與否。倘系
    爭公共設施用地保留供公用事業設施使用者始成為公共設施
    保留地，而需由公用事業機構依法徵收，此參照依同法第48
    條規定足稽。基此，原告等主張系爭土地係屬公共設施用地
    ，即已辦理徵收云云，顯屬誤會。
(五)、本件原告於94年8月16日準備程序中，變更其主張為：系爭
    土地被徵收後，但未為補償云云，改請求被告應補發系爭土
    地之徵收補償費。被告特此表示不同意。原告等所有之系爭
    土地，並未有被徵收一事，迄今系爭土地仍係原告及其他土
    地所有人分別共有，此有系爭土地之土地登記謄本2份可證
    。原告提出原證之系爭土地使用分區證明書上之「59年7月4
    日公告」，經查，乃係當時被告59年7月4日府工二字第
    29248號「陽明山管理局轄區主要計劃案」之公告，此係都
    市計劃之計劃案公告，與土地徵收洵屬二事，原告等執此主
    張系爭土地被徵收云云，委不足取。
    理  由
甲、程序方面：本件行政訴訟起訴狀被告為台北市政府工務局，
    訴之聲明原為：「被告機關應辦理徵收補償坐落於台北市○
    ○區○○段四小段665、666等地號土地」，嗣於94年4月25
    日變更被告為台北市政府，訴之聲明為被告應給付如事實欄
    所載金額之一般給付訴訟，並主張：系爭土地被徵收後，但
    未為補償，改請求被告應補發系爭土地之徵收補償費等情，
    玆因係在準備程序中所為，無礙於訴訟終結，本院認為適當
    ，應予准許，本件應依變更後之訴之聲明及主張為審理，是
    以本件原告並非主張：系爭土地為既成道路，而請求徵收或
    補償機關應辦理徵收補償之事件，先此敘明。
乙、實體方面
一、原告起訴意旨略謂：原告係提起給付訴訟，請求應補發系爭
    土地之徵收補償費。系爭土地業於新建道路完工後，由被告
    開徵工程受益費，則原告自得經法定徵收程序，受領徵收補
    償費。本件既經主管機關核准，又依法公告徵收，惟被告未
    依法通告於前，以致未能事先協議價購，而土地徵收後，土
    地徵收補償費用未依法發給，爰請求如訴之聲明云云。
二、本院判斷如下：
(一)、按「土地徵收，係國家因公共事業之需要，對人民受憲法保
    障之財產權，經由法定程序予以剝奪之謂。規定此項徵收及
    其程序之法律必須符合必要性原則，並應於相當時間內給予
    合理之補償（司法院釋字第425號解釋意旨參照）因此公用
    徵收僅有國家為徵收權之主體，一般人民並無公用徵收之公
    法上請求權。故人民向國家請求徵收其所有土地之行為，其
    性質純屬促請國家發動徵收權之行使而已，非為人民對國家
    有公用徵收之公法上請求權存在。」最高法院92年判字第
    828號裁判意旨參照。土地徵收之性質，係行政處分，事實
    行為無從構成土地徵收，另徵收補償費之核定，係由補償費
    發放機關基於徵收行政處分，為補償人民因徵收所致財產權
    受侵害所為之另一行政處分，必需有徵收土地之行政處分，
    方有補償可言。且人民依行政訴訟第8條規定逕行請求給付
    一定金額之徵收補償費，而提起一般給付訴訟者，自應以有
    徵收補償核定行政處分所形成之公法給付關係為前提，若無
    該徵收補償核定行政處分存在，自無逕提一般給付訴訟之理
    由。
(二)、經查，原告並未舉證系爭土地曾經徵收補償費之核定，原告
    等提起一般給付訴訟請求徵收補償費，已無理由。原告等雖
    提出台北市政公報之（57）13北市府財一字第64575號說明
    中內載：行政院56內字第9855號令，惟未提出該書證，其內
    容是否即屬原告所主張系爭土地之徵收處分，無從得知，從
    而原告等主張自無可採。
(三)、再參照原告所提出之原證臺北市○○○號道路拓築工程受益
    費徵收辦法及被告徵收與本件無關之中崙段321-4號土地，
    均有徵收公告、徵收補償清冊，可供查詢，原告所主張：系
    爭土地業遭被告徵收云云，殊與被告作業程序相左，所以不
    可能系爭土地未經公告而被徵收，且若系爭土地已被徵收應
    已移轉被告所有。然原告等非但無法提出上開徵收公告或補
    償清冊之證明，甚且，系爭土地仍在原告等持有中，顯見原
    告等主張系爭土地業已徵收云云，顯非事實。
(四)、末按「都市計畫地區範圍內，應視實際情況分別設置左列公
    共設施用地：一、道路．．．。前項各款公共設施用地應先
    利用適當之公有土地」都市計畫法第42條訂有明文。同法第
    48條規定：「依本法指定之公共設施保留供公用事業設施之
    用者，由各該事業機構依法予以徵收或購買」足見公共設施
    用地，僅係擬定都市計畫時，規範擬作為公共設施用途之土
    地而已，根本無涉徵收與否。倘系爭公共設施用地保留供公
    用事業設施使用者始成為公共設施保留地，而需由公用事業
    機構依法徵收，此參照依同法第48條規定足稽。經查，原告
    等固提出之土地使用分區及公共設施用地證明書，載明系爭
    土地為公共設施用地等字句。惟基上說明，原告等主張系爭
    土地係屬公共設施用地，即已辦理徵收云云，顯屬誤會。
(五)、另按釋字第400號解釋，本案系爭土地，供公眾通行，迄今
    已歷數十年之久，自應認為已因時效完成而有公用地役關係
    之存在。被告原恪遵上開大法官會議解釋意旨，積極研擬辦
    理臺北市○○道路私有土地之補償事宜，由於原擬採協議價
    購方式發給地主分年分期之支付憑證，經財政部函示仍應有
    公共債務法所稱債務之適用，且被告原擬補償方式，將使舉
    債超過法定上限，而有窒礙難行之處。茲鑑於既成道路之補
    償係屬全國性之問題，宜有全國一致性之處理原則，被告擬
    俟中央統一訂定補償辦法後再行辦理，是以依上述規定及解
    釋意旨，被告91 年7月23日府工新字第09108669100號處長
    用箋函復，於法並無不合。目前中央已訂定「中央補助地方
    取得既成道路試辦計劃」之補償辦法，試辦期間為93至95年
    度，被告亦積極配合辦理相關作業中，俟辦法完成程序後，
    將據以辦理，附此敘明。
丙、從而，本件原告提起一般給付訴訟如訴之聲明，為無理由，
    應予駁回。
據上論結，本件原告之訴為無理由，爰依行政訴訟法第九十八條
第三項前段，判決如主文。
中　　華　　民　　國　　94　　年　  11　　月　 17  　 日
                       第七庭 審判長 法  官 劉介中
                                     法  官 黃秋鴻
                                     法  官 李玉卿
上為正本係照原本作成。
如不服本判決，應於送達後20日內，向本院提出上訴狀並表明上
訴理由，如於本判決宣示後送達前提起上訴者，應於判決送達後
20日內補提上訴理由書（須按他造人數附繕本）。
中　　華　　民　　國　　94　　年　  11　　月　 17  　 日
                                     書記官 黃明和
